臺灣高等法院民事判決
110年度上字第607號
上  訴  人  劉淑瑕  
訴訟代理人  邱啟鴻律師
被  上訴人  嘉聯資產管理有限公司

法定代理人  梁家源  
訴訟代理人  史文孝  
            周明嘉  
上列當事人間請求確認不動產抵押債權不存在等事件，上訴人對
於中華民國110年4月9日臺灣臺北地方法院109年度店訴字第9號
第一審判決提起上訴，本院於111年2月23日言詞辯論終結，判決
如下：
    主      文
上訴駁回。
第二審訴訟費用由上訴人負擔。　　
    事實及理由
一、被上訴人主張：伊為訴外人林劉秀鳳之債權人，林劉秀鳳於
    民國83年7月12日提供其所有如附表所示土地（下稱系爭土
    地），予上訴人設定擔保債權額新臺幣（下同）300萬元之
    最高限額抵押權（下稱系爭抵押權），然上訴人與林劉秀鳳
    間並無債權存在，系爭抵押權之設定登記不實，應予塗銷。
    惟林劉秀鳳怠於行使其權利，致伊之權利受損，爰依民事訴
    訟法第247條、民法第242條、第767條等規定，求為確認系
    爭抵押權及所擔保之債權不存在，暨命上訴人塗銷系爭抵押
    權設定登記之判決。   
二、上訴人則辯稱：伊與林劉秀鳳為同父異母姊妹，系爭土地為
    伊等祖父所有，應由伊與林劉秀鳳、劉源仁、劉秀金共同繼
    承，惟林劉秀鳳擅自將系爭土地登記在其與劉源仁名下，侵
    害伊繼承權益，嗣後伊與林劉秀鳳、劉源仁達成和解，由伊
    在系爭土地設定系爭抵押權以填補損害，故伊與林劉秀鳳間
    間確實有債權存在。伊既提出抵押權設定契約書證明債權存
    在，即應由被上訴人就其主張之權利障礙事實，負舉證責任
    等語。
三、原審為被上訴人勝訴之判決，即確認上訴人在系爭土地設定
    登記之系爭抵押權及其所擔保之債權均不存在；上訴人應將
    系爭抵押權設定登記予以塗銷。上訴人提起上訴，聲明為：
    ㈠原判決廢棄；㈡被上訴人在第一審之訴駁回。被上訴人則答
    辯聲明：上訴駁回。  
四、兩造不爭執之事項：
　㈠林劉秀鳳於83年5月30日以分割繼承為原因，登記為系爭土地
    共有人，應有部分125/800（見原審卷第102頁登記謄本）。
　㈡林劉秀鳳提供系爭土地做為其與劉源仁對上訴人所負債務之
    擔保，並於83年7月12日辦妥系爭抵押權設定登記（見原審
    卷第119頁登記謄本）。
　㈢被上訴人為林劉秀鳳之債權人（見原審卷第177頁債權憑證）
    。　
五、按確認法律關係之訴，非原告有即受確認判決之法律上利益
    者，不得提起之；確認證書真偽或為法律關係基礎事實存否
    之訴，亦同，民事訴訟法第247條第1項定有明文。而該條所
    謂即受確認判決之法律上利益，係指因法律關係之存否不明
    確，致原告在私法上之地位有受侵害之危險，而此項危險得
    以對於被告之確認判決除去者而言（最高法院42年台上字第
    1031號判例參照）。查上訴人現登記為系爭土地之抵押權人
    ，系爭抵押權所擔保之債權是否存在，攸關上訴人得否行使
    抵押權，致林劉秀鳳對系爭土地之所有權有受侵害之危險，
    林劉秀鳳對此自有請求確認之法律上利益。被上訴人為林劉
    秀鳳之債權人，因林劉秀鳳怠於行使權利，被上訴人為保全
    債權，依民法第242條規定代位提起本件確認之訴，於法尚
    無不合。　　
六、被上訴人主張系爭抵押權及其所擔保之債權不存在，上訴人
    應塗銷系爭抵押權設定登記等語，固為上訴人所否認，並辯
    稱系爭抵押權係擔保林劉秀鳳及劉源仁侵害其繼承權益之損
    害賠償債權，該債權確實存在云云。經查：
　㈠按稱最高限額抵押權者，謂債務人或第三人提供其不動產為
    擔保，就債權人對債務人一定範圍內之不特定債權，在最高
    限額內設定之抵押權，為民法第881條之1第1項所明定。而
    抵押權所擔保之債權，其種類及範圍，屬於抵押權之內容，
    依法應經登記，始生物權之效力，但如因內容過於冗長，登
    記簿所列各欄篇幅不能容納記載，可以附件記載，作為登記
    簿之一部分。因此關於最高限額抵押權所擔保之債權，雖未
    記載於土地登記簿，然於聲請登記時提出之最高限額抵押權
    設定契約書，有該項債權之記載者，此契約書既作為登記簿
    之附件，自為抵押權效力所及（最高法院84年台上字第1967
    號判例參照）。
　㈡系爭抵押權為最高限額抵押權，於83年7月12日設定登記時，
    未將該抵押權所擔保之債權為何記載於土地登記簿，有系爭
    土地登記謄本可參（見原審卷第119頁）。惟觀諸上訴人提
    出之系爭抵押權設定契約書（見原審卷第197-199頁），其
    他約定事項第1條、第10條、第11條分別約定：「債務人簽
    具之本票、借據或支票（包括背書支票）向債權人『借用』」
    、「本『借款』管轄法院指定臺灣臺北法院管轄」、「本契約
    提供擔保之土地及建築物書狀於『借款期限』內『借款人』擔保
    提供人，自願委託抵押權利人保管」，均言及本件債務為借
    款，堪認系爭抵押權所擔保之一定範圍內不特定債權，為上
    訴人對抵押債務人林劉秀鳳及劉源仁之借款債權，不及於上
    訴人所主張之損害賠償債權。準此，縱認上訴人確實對林劉
    秀鳳及劉源仁有其所指之損害賠償債權存在，亦非系爭抵押
    權擔保效力所及甚明。故上訴人以前述損害賠償債權存在乙
    節，作為系爭抵押權擔保之債權存在之論據，至屬無稽，所
    辯自非可採。
　㈢系爭抵押權登記之存續期間為自83年7月10日至93年7月9日（
    見原審卷第119頁），是其約定之原債權確定期日已屆至，
    依民法第881條之12第1項第1款、民法物權編施行法第17條
    規定，系爭抵押權擔保之原債權業已確定。上訴人並未舉證
    證明其在系爭抵押權擔保之原債權確定期日前，對林劉秀鳳
    或劉源仁有借款債權存在，則被上訴人主張系爭抵押權擔保
    之債權不存在，並訴請確認之，誠屬有據。至上訴人雖抗辯
    依抵押權之從屬性，於抵押權設立登記時，已有擔保債權之
    存在為常態，故被上訴人主張系爭抵押權擔保債權不存在之
    變態事實，應由其負舉證之責云云。惟按確認法律關係不存
    在之訴，如被告主張其法律關係存在時，應由被告負舉證責
    任。而一般抵押權成立上之從屬性，僅關乎該抵押權之效力
    ，且當事人為借款債務設定一般抵押時，先為設定登記，再
    交付金錢之情形，所在多有，自不得因已為設定登記，即反
    推已交付金錢或指已交付金錢為常態事實。故抵押人主張借
    款債權未發生，而抵押權人予以否認者，依首開說明，仍應
    由抵押權人負舉證責任（最高法院103年度台上字第393號判
    決參照），是上訴人對舉證責任分配之前揭主張，並非可取
    ，併予指明。
　㈣又最高限額抵押權所擔保之原債權確定後，該最高限額抵押
    權擔保不特定債權之特性消滅，擔保之債權由約定擔保範圍
    內之不特定債權變更為擔保該範圍內之特定債權，並回復抵
    押權之從屬性。而抵押權為擔保物權，以擔保之債權存在為
    前提，倘擔保債權並未發生，抵押權即失所附麗，縱有抵押
    權登記，亦屬無效，抵押人得請求塗銷（最高法院103年度
    台上字第393號判決參照）。查系爭抵押權擔保之債權不存
    在，業如前述，系爭抵押權即失所附麗，則系爭抵押權設定
    登記續存於系爭土地，有礙林劉秀鳳就系爭土地所有權之圓
    滿。從而，被上訴人代位林劉秀鳳請求確認系爭抵押權不存
    在，及依民法第767條第1項中段「所有人對於妨害其所有權
    者，得請求除去之」規定，請求上訴人將系爭抵押權之設定
    登記塗銷，均無不合。
七、綜上所述，被上訴人依民法第242條、第767條第1項中段、
    民事訴訟法第247條第1項等規定，請求確認系爭抵押權及系
    爭抵押權擔保之債權均不存在，另請求上訴人塗銷系爭抵押
    權設定登記，皆屬正當，應予准許。從而原審為上訴人敗訴
    之判決，並無不合。上訴論旨指摘原判決不當，求予廢棄改
    判，為無理由，應駁回上訴。
八、本件事證已臻明確，兩造其餘之攻擊或防禦方法及所用之證
    據，經本院斟酌後，認為均不足以影響本判決之結果，爰不
    逐一論列，附此敘明。
九、據上論結，本件上訴為無理由，爰判決如主文。
中　　華　　民　　國　　111 　年　　3 　　月　　16　　日
                  民事第十二庭  
                      審判長法  官  陳秀貞
                            法  官  蔡世芳
                            法  官  陳婷玉
附表
 土 地      縣  市 鄉鎮市區 段 地號 面  積 權利範圍 臺北市 文山區 萬慶段一小段 390-1 72平方公尺 125/800 

正本係照原本作成。
如不服本判決，應於收受送達後20日內向本院提出上訴書狀，其
未表明上訴理由者，應於提出上訴後20日內向本院補提理由書狀
（均須按他造當事人之人數附繕本）上訴時應提出委任律師或具
有律師資格之人之委任狀；委任有律師資格者，另應附具律師資
格證書及釋明委任人與受任人有民事訴訟法第466 條之1第1項但
書或第2項所定關係之釋明文書影本。如委任律師提起上訴者，
應一併繳納上訴審裁判費。
中　　華　　民　　國　　111 　年　　3 　　月　　16　　日
　　　　　　　　　　　　　
　　　　　　　　　　　　　  書記官  陳盈璇